臺灣花蓮地方法院民事判決
111年度簡上字第9號
上  訴  人  李俊雄  

訴訟代理人  吳明益律師
            闕言霖律師
被上訴人    鍾新年  
訴訟代理人  林士雄律師
上列當事人間土地所有權移轉登記事件，上訴人對於民國110年1
2月15日本院花蓮簡易庭110年度花簡字第475號第一審判決提起
上訴，本院於111年11月1日言詞辯論終結，判決如下：
    主  文
上訴駁回。
第二審訴訟費用由上訴人負擔。
    事實及理由
一、被上訴人鍾新年於原審起訴主張：花蓮縣○○鄉○○段0000地號
    土地（下稱系爭土地）為被上訴人所有，訴外人即其胞姐鍾
    玉花於民國109年表示有購買意願，惟無資力購買，遂將此
    事告知被上訴人姪兒即上訴人李俊雄，上訴人表示有意購買
    ，雙方乃約定以新臺幣（下同）30萬元為買賣價金就系爭土
    地成立買賣契約（下稱系爭買賣契約），上訴人亦表示自同
    年9月起每月給付1萬元至給付完畢。同年8月份，被上訴人
    認上開事實乃喜事，而準備殺豬慶賀事宜，上訴人亦承諾要
    支付殺豬費用。被上訴人基於與被告係親屬關係，出於信任
    而先行將系爭土地移轉登記所有權予被告，惟上訴人僅於10
    9年10月13日及同年11月24日分別給付1萬元至上訴人自己之
    臺北富邦銀行帳戶（下稱上訴人帳戶），未支付任何殺豬費
    用，爾後亦未再給付購地款項，是上訴人應負給付遲延及債
    務不履行責任。嗣後，被上訴人曾向上訴人表示解除系爭買
    賣契約，上訴人表示同意，兩造乃向訴外人即共同任職公司
    之負責人高志鴻請假，欲返回花蓮辦理系爭土地所有權移轉
    登記予被上訴人之事宜，詎上訴人事後反悔，爰依民法第25
    9條第1款、第179條及第92條，先位主張合意解除、備位主
    張法定解除系爭契約，請求上訴人就系爭土地辦理所有權移
    轉登記予被上訴人等語。並聲明：上訴人應將坐落花蓮縣○○
    鄉○○段0000地號土地所有權移轉登記予被上訴人。
二、上訴人李俊雄於原審答辯則以：上訴人承諾以30萬元購買系
    爭土地後，因出車禍重傷一時無法工作，而向被上訴人提議
    並經同意上訴人自109年9月起按月支付1萬元至全部清償為
    止，惟被上訴人胞姐擔心被上訴人一拿到錢會亂花，遂建議
    上訴人將款項匯入上訴人自己臺北富邦銀行帳戶，上訴人亦
    依約匯入2期款項，嗣因被上訴人向上訴人訴請返還系爭土
    地始未繼續匯入。被上訴人並未舉證證明兩造有合意或法定
    解除系爭買賣契約之情事等語，資為抗辯。並聲明：被上訴
    人之訴駁回。
三、原審審理採被上訴人先位主張而為其勝訴判決，理由略以：
    兩造曾向其等任職公司負責人高志鴻請假，並表示係欲返回
    花蓮辦理由上訴人將系爭土地所有權移轉予被上訴人，是上
    訴人確有返還系爭土地予被上訴人之意思，後來才提供代書
    電話請證人高志鴻代為詢問辦理過戶所需資料，足認兩造合
    意解除系爭買賣契約意思表示合致，並約定其效果包括上訴
    人將系爭土地所有權移轉登記予被上訴人。原告先位之訴業
    經全部准許，備位之訴即無庸審究。
四、上訴人不服原判決提起上訴，除引用原審所述外，另補陳：
　㈠被上訴人固曾向上訴人提及買賣契約是否解除一事，惟上訴
    人僅表示考慮而未同意解除，且證人高志鴻雖證述上訴人提
    供代書電話予伊，然與上訴人同意解除系爭買賣契約非必然
    條件關係。另證人高志鴻亦於本院證述：「他們兩人在外面
    講，我不清楚，他們回來我有聽原告（即被上訴人）說要把
    土地還給他」、「我的認知是，原告（即被上訴人）跟我說
    他們要辦過戶，所以他們才來跟我請假，被告（即上訴人）
    跟我請假時，沒有說什麼，我認為他們就是要去辦過戶的事
    ，所以才跟我拿名片」，是證人高志鴻所述，均係經被上訴
    人告知，其並未聽聞或有向上訴人確認其有無同意解除系爭
    買賣契約之意思；而證人溫俊男亦於本院證稱上訴人並未同
    意解除系爭買賣契約，僅為考慮中，則原審逕採證人高志鴻
    證述上訴人曾提供代書聯繫方式予證人，即認上訴人有同意
    解除系爭買賣契約之意思表示，尚嫌速斷。
　㈡兩造簽立系爭買賣契約，係約定上訴人按月匯款1萬元至被上
    訴人指定帳戶即上訴人帳戶，有證人鍾宜霖為證；另被上訴
    人於另案偵查時亦自承「因為我有欠國家錢，李俊雄（即上
    訴人）說他有存款簿，可以存到他這一本存款簿，我有答應
    」，此為兩造就系爭買賣契約付款方式之特別約定；且上訴
    人業分別於109年10月13日、同年11月24日存款1萬元至上開
    帳戶，然嗣後因被上訴人提出解約，並對上訴人提起訴訟及
    調解，故上訴人暫停匯款，並非遲延給付或有其他債務不履
    行情形，被上訴人原審備位主張法定解除者，無理由。
　㈢被上訴人另案對上訴人提起刑事詐欺訴訟，為臺灣花蓮地方
    檢察署檢察官以110年度調偵字第119號為不起訴處分。
　㈣聲明：原審判決不利上訴人部分廢棄，被上訴人第一審之訴
    駁回。
五、被上訴人答辯意旨，除引用其於原審之主張及原審之判決理
    由外，另補充：證人即代書劉惠美、證人高志鴻之證述，有
    客觀事實足認兩造間確有解除系爭買賣契約合意；縱如上訴
    人所言，兩造間就是否解除契約仍有爭議，非指上訴人即可
    不按約定履行，足徵上訴人亦有同意解除契約；上訴人僅支
    付兩期款項即未再依約按月匯款，被上訴人有因債務不履行
    而得主張法定解除契約事由，爰依民法第259條第1款、第17
    9條、第92條，先位主張合意解除、備位聲明主張法定解除
    系爭買賣契約。聲明：駁回上訴。
六、本院之判斷：
　㈠按當事人互相表示意思一致者，無論其為明示或默示，契約
    即為成立，民法第153條第1項定有明文。次按契約之合意解
    除為契約行為，係以第二次契約解除第一次契約，得就契約
    之全部或一部為之，債務已全部或一部履行者，亦同。其效
    力，應依當事人之約定決之（最高法院88年度台上字第884
    號判決意旨參照）。當事人有無解除契約之合意不明者，依
    民事訴訟法第277條當事人主張有利於己之事實者，就其事
    實有舉證之責任之規定，應由主張合意解除契約者，負舉證
    責任。本件被上訴人原審先位主張乃兩造已合意解除契約，
    為上訴人所否認，依上規定，自應由被上訴人就合意事實負
    證明之責。惟查，被上訴人據以主張兩造業經合意解除契約
    之證據，無非證人高志鴻於原審之證述，然上開證人證述之
    內容，並無直接親見親聞兩造有具體解除契約之意思表示合
    致，而係僅證明兩造有請假及向證人高志鴻索取代書電話詢
    問辦理過戶所需資料等二項事實，並沒有聽到上訴人說要把
    土地還給被上訴人，故請假及聯絡代書等情事是否關於返還
    土地乙事，應僅為證人其個人主觀上推測，不能排除僅被上
    訴人單方有解除契約之意思而上訴人尚在考慮中或仍在爭取
    談判解決之時間，不足以推論兩造間已有解除契約之合意。
  ㈡被上訴人於原審之備位主張則以被告未依約定給付價款而有
    遲延給付之情事，乃依民法第254條契約當事人之一方遲延
    給付者，他方當事人得定相當期限催告其履行，如於期限內
    不履行時，得解除其契約之規定，解除契約。經查，上訴人
    自認其僅分別於109年10月13日、同年11月24日存款1萬元至
    其帳戶2次，顯與約定應自109年9月起按月支付1萬元有所不
    符，而有未按時給付之遲延情事。又被上訴人聲請調解之行
    為可視為對上訴人遲延給付之履行催告，上訴人並無遲延不
    為給付之正當理由，但上訴人明知被上訴人十分在意價金之
    依約給付，卻仍未依約定履行每月應為之給付義務，陷於給
    付遲延之狀態，故被上訴人自得依上開規定解除契約，而被
    上訴人嗣後提起本訴請求返還標的物之聲明，應可視為解除
    契約之意思表示，兩造間買賣契約既經解除，依民法第259
    條第1款、第179條等規定，上訴人自負有回復原狀及返還標
    的物所有權之義務，應將系爭土地所有權移轉登記予被上訴
    人。
  ㈢綜上所述，被上訴人之先位主張固無理由，但其備位主張則
    屬合法，兩造間之買賣契約已因被上訴人解除權之行使而告
    消滅，上訴人應依契約解除後之法律效果，負有將所受領之
    給付物返還之義務。從而，被上訴人依民法第259條第1款、
    第179條等規定，請求上訴人將系爭土地應有部分所有權移
    轉登記予被上訴人，為有理由，應予准許。是則原審判決理
    由雖有不同，但結果於法並無不合。上訴意旨指摘原判決不
    當，求予廢棄改判，為無理由，應予駁回其上訴。
七、據上論結，本件上訴為無理由，依民事訴訟法第436條之1第
    3項、第449條第2項、第78條，判決如主文。
中　　華　　民　　國　　111 　年　　11　　月　　18　　日
                  民事庭審判長法　官　陳雅敏
                  　 　　　　 法　官　蔡培元 
                  　 　　　　 法　官　沈培錚
以上正本係照原本作成。
不得上訴。
中　　華　　民　　國　　111 　年　　11　　月　　21　　日
                    　　      書記官　黃慧中